---
title: "Introdução à Análise de Dados"
output:
  html_document:
    theme: cerulean
    highlight: pygments
    css: ../lab.css
---

Algumas pessoas definem a Estatística como a ciência que tem por objetivo 
transformar informação em conhecimento. O primeiro passo no processo é sumarizar 
e descrever a informação bruta - os dados. Neste laboratório, você obterá novos 
conhecimento sobre saúde pública gerando sumários gráficos e numéricos de um 
conjunto de dados coletados pelo Centro para o Controle e Prevenção de Doenças 
("Centers for Disease Control and Prevention", CDC). Como esse conjunto de 
dados é grande, ao longo do caminho você também aprenderá as habilidades 
indispensáveis de processamento e agrupamento de dados.


## Preparações

O Sistema de Monitoramento de Fatores de Risco Comportamental ("Behavioral 
Risk Factor Surveillance System", BRFSS) é um levantamento anual realizado 
por telefone com 350.000 pessoas nos Estados Unidos. Como seu nome implica, 
o BRFSS foi desenvolvido para identificar fatores de risco na população 
adulta e relatar tendências emergentes na saúde. Por exemplo, os respondentes 
são indagados sobre sua dieta e atividades físicas semanais, seu diagnóstico 
de HIV/AIDS, uso provável de tabaco, e mesmo seu nível de cobertura por planos 
de saúde. O *website* do BRFSS ([http://www.cdc.gov/brfss](http://www.cdc.gov/brfss)) 
contém uma descrição completa desta pesquisa, incluindo as questões de pesquisa 
que motivaram o estudo e muitos resultados interessantes derivados dos dados.

Nós nos focaremos numa amostra aleatória de 20.000 pessoas do BRFSS 
conduzido em 2000. Ainda que existam mais de 200 variáveis neste conjunto 
de dados, nós trabalharemos com um subconjunto menor.

Começamos importando os dados das 20.000 observações para dentro do 
espaço de trabalho do R. Depois de inicializar o RStudio, entre com o seguinte comando.

```{r load-data, eval=FALSE}
source("http://www.openintro.org/stat/data/cdc.R")
```

O conjunto de dados `cdc` que aparece em seu espaço de trabalho é uma *matriz de dados*, 
com cada linha representando um *caso* e cada coluna representando uma *variável*. 
O R denomina este formato de dados de *banco de dados* (*data frame*), um termo que 
será utilizado ao longo dos laboratórios.

Para visualizar os nomes das variáveis, digite o comando

```{r names, eval=FALSE}
names(cdc)
```

Este comando retorna os nomes `genhlth`, `exerany`, `hlthplan`, `smoke100`, `height`, 
`weight`, `wtdesire`, `age`, e `gender`. Cada uma dessas variáveis corresponde 
a uma questão que foi feita na pesquisa. Por exemplo, para `genhlth`, os respondentes 
foram indagados sobre sua saúde geral, respondendo excelente, muito bom, bom, 
razoável ou ruim. A variável `exerany` indica se o respondente se exercitou no 
último mês (1) ou não (0). Da mesma forma, `hlthplan` indica se o respondente 
tem alguma forma de cobertura (1) ou não (0). A variável `smoke100` indica se o 
respondente fumou pelo menos 100 cigarros ao longo da vida. As outras variáveis 
registram a altura (`height`) em polegadas, o peso (`weight`) em libras, bem como 
o peso desejado (`wtdesire`), idade (`age`) em anos, e gênero (`gender`).

1.  Há quantos casos neste conjunto de dados? Quantas variáveis? Para cada variável, 
    identifique seu tipo de dado (p.e., categórica, discreta).

Nós podemos dar uma olhada nas primeiras entradas (linhas) de nossos dados com o comando

```{r head, eval=FALSE}
head(cdc)
```

e, similarmente, podemos verificar as últimas digitando

```{r tail, eval=FALSE}
tail(cdc)
```

Você também pode verificar *toda* a base de dados de uma só vez digitando seu 
nome no console, mas isso pode não ser muito sábio neste contexto. Sabemos que 
`cdc` tem 20.000 linhas; por isso, tentar verificar o conjunto de dados inteiro irá
inundar sua tela. É melhor dar rápidas espiadas nos dados utilizando `head`, 
`tail`, ou as técnicas de construção de subconjunto que você aprenderá logo em seguida.

## Resumos e Tabelas

O questionário do BRFSS é um tesouro enorme de informações. Um primeiro passo útil 
em qualquer análise é destilar toda essa informação em algumas estatísticas 
descritivas e gráficos. Como um exemplo simples, a função `summary` retorna um 
resumo numérico: mínimo, primeiro quartil, mediana, média, segundo quartil, 
e máximo. Para a variável `weight`, esse resumo é dado pelo seguinte comando

```{r summary-weight, eval=FALSE}
summary(cdc$weight)
```

O R também funciona como uma calculadora poderosa. Se vocês quiser calcular o 
intervalo interquartil para o peso dos respondentes, você pode se basear na 
saída do comando acima e então digitar

```{r weight-range-arith, eval=FALSE}
190 - 140
```

O R também tem funções embutidas para calcular as estatísticas descritivas 
individualmente. Por exemplo, para calcular a média, mediana e variância da 
variável `weight` (peso), digite

```{r weight-mean-var-median, eval=FALSE}
mean(cdc$weight) 
var(cdc$weight)
median(cdc$weight)
```

Ainda que faça sentido descrever uma variável quantitativa como `weight` por meio
destas estatísticas, o que fazer com dados categóricos? Nós podemos considerar 
a frequência amostral ou a distribuição de frequência relativa. A função `table` 
faz isso por você, contando o número de vezes que cada tipo de resposta é dada. 
Por exemplo, para ver o número de pessoas que fumaram 100 cigarros ao longo de sua vida, digite

```{r table-smoke, eval=FALSE}
table(cdc$smoke100)
```

ou então verifique a distribuição de frequência relativa digitando

```{r table-smoke-prop, eval=FALSE}
table(cdc$smoke100)/20000
```

Perceba como o R automaticamente divide todas as entradas na tabela por 20.000 no 
comando acima. Isso é similar a algo que observamos no último laboratório: quando 
multiplicamos ou dividimos um vetor por um número, o R aplica essa ação a todas as 
entradas dos vetores. Como vimos acima, isso também funciona para tabelas. Na sequência, 
criaremos um gráfico de barras para as entradas na tabela inserindo a tabela 
dentro do comando para gráficos de barra, `barplot`.

```{r table-smoke-barplot, eval=FALSE}
barplot(table(cdc$smoke100))
```

Preste atenção no que fizemos agora! Nós computamos a tabela da variável 
`cdc$smoke100` e então imediatamente aplicamos a função gráfica, `barplot`. 
Esta é uma ideia importante: os comandos do R podem ser aninhados. Você 
também pode dividir esse procedimento em dois passos digitando o seguinte:

```{r table-smoke-barplot-twosteps, eval=FALSE}
smoke <- table(cdc$smoke100)

barplot(smoke)
```

Agora, criamos um novo objeto, uma tabela, denominada `smoke` (seu conteúdo pode 
ser verificado digitando `smoke` no console) e então a utilizamos como entrada 
para o comando `barplot`. O símbolo especial `<-` realiza uma *atribuição*, 
tomando a saída de uma linha de código e salvando-a em um objeto no seu espaço 
de trabalho. Esta é outra ideia importante que retomaremos mais tarde.

2.  Crie um resumo numérico para `height` (altura) e `age` (idade), e calcule 
    o intervalo interquartílico para cada um. Calcule a distribuição de frequência 
    relativa para `gender` (gênero) e `exerany` (se fez exercícios). Quantos homens 
    compõem a amostra? Qual proporção da amostra diz estar com saúde excelente?

O comando `table` pode ser utilizado para tabular qualquer número de variáveis 
que você quiser. Por exemplo, para examinar quais participantes fumam, 
dividido por gênero, nós podemos utilizar o seguinte código.

```{r table-smoke-gender, eval=FALSE}
table(cdc$gender,cdc$smoke100)
```

Aqui, vemos etiquetas de coluna formadas por 0 e 1. Lembre-se que o 1 indica que 
o respondente fumou pelo menos 100 cigarros. As linhas se referem ao gênero. 
Para criar um gráfico de mosaico para essa tabela, entramos com o seguinte comando.

```{r mosaic-smoke-gender, eval=FALSE}
mosaicplot(table(cdc$gender,cdc$smoke100))
```

Nós poderíamos ter conseguido esse resultado em duas etapas: salvando a tabela em 
uma linha e aplicando `mosaicplot` em seguida (veja o exemplo de 
tabela/gráfico de barras acima).

3.  O que  o gráfico de mosaico revela sobre os hábitos de fumar e gênero?

## Interlúdio: Como o R Pensa a Respeito dos Dados

Mencionamos que o R armazena os dados em bases de dados, que você pode pensar como 
um tipo de planilha. Cada linha é uma observação diferente (um respondente diferente) 
e cada coluna é uma variável diferente (a primeira é `genhlth`, a segunda é `exerany` 
e assim por diante). Nós podemos visualizar o tamanho da base de dados ao lado do nome 
do objeto na área de trabalho ou podemos digitar

```{r dim, eval=FALSE}
dim(cdc)
```

o que faz retornar o número de linhas e colunas. Agora, se quisermos acessar 
um subconjunto da base de dados completa, nós podemos utilizar a notação de 
linhas-e-colunas. Por exemplo, para visualizar a sexta variável do 567<sup>o</sup> 
respondente, utilize o comando

```{r cdc-row567-column6, eval=FALSE}
cdc[567,6]
```

que significa que nós queremos o elemento de nosso conjunto de dados que está na 
567<sup>a</sup> linha (ou seja, a 567<sup>a</sup> pessoa ou observação) e na 
6<sup>a</sup> coluna (nesse caso, o peso). Sabemos que `weight` (peso) é a 6<sup>a</sup> 
variável porque ela é a 6<sup>a</sup> entrada na lista de nomes de variáveis.

```{r names-again, eval=FALSE}
names(cdc)
```

Para visualizar os pesos para os primeiros 10 respondentes, podemos digitar

```{r first-10-rows-sixth-column, eval=FALSE}
cdc[1:10,6]
```

Nesta expressão, nós pedimos somente pelas linhas no intervalo entre 1 e 10. 
O R usa o `:` para criar um intervalo de valores, de tal forma que 1:10 se 
expande para 1, 2, 3, 4, 5, 6, 7, 8, 9, 10. Você pode visualizar isso digitando

```{r numbers-1to10, eval=FALSE}
1:10
```

Finalmente, se queremos todos os dados dos 10 primeiros respondentes, digite

```{r first-10-rows, eval=FALSE}
cdc[1:10,]
```

Ao deixar de fora um índice ou intervalo (nós não digitamos nada entre a vírgula 
e o colchete), nós obtemos todas as colunas. Quando iniciamos o uso do R, 
isso parece um pouco contra-intuitivo. Como um regra geral, omitimos o número da 
coluna para ver todas as colunas numa base de dados. Da mesma forma, se deixamos 
de fora um índice ou intervalo para as linhas, obtemos todas as observações, não 
apenas a 567$<sup>a</sup> ou as linhas de 1 a 10. Experimente o código seguinte 
para sentir o peso de todos os 20.000 respondentes passarem voando por sua tela

```{r 6th-column, eval=FALSE}
cdc[,6]
```

Recorde que a coluna 6 representa o peso dos respondentes, e portanto o comando 
acima mostra todos os pesos no conjunto de dados. Um método alternativo para 
acessar os dados sobre peso é utilizar o seu nome. Anteriormente, digitamos 
`names(cdc)` para ver todas as variáveis contidas no conjunto de dados `cdc`. 
Nós podemos utilizar qualquer um dos nomes de variáveis para selecionar itens 
no seu conjunto de dados.

```{r weight, eval=FALSE}
cdc$weight
```

O cifrão informa ao R para recuperar na base de dados `cdc` a coluna denominada 
`weight`. Uma vez que se trata de um único vetor, podemos formar subconjuntos 
utilizando apenas um único índice dentro dos colchetes. Nós verificamos o peso 
para o 567<sup>o</sup> respondente digitando

```{r weight-567, eval=FALSE}
cdc$weight[567]
```

Da mesma forma, para apenas os 10 primeiros respondentes

```{r weight-first10, eval=FALSE}
cdc$weight[1:10]
```

The command above returns the same result as the `cdc[1:10,6]` command. Both 
row-and-column notation and dollar-sign notation are widely used, which one you 
choose to use depends on your personal preference.

O comando acima retorna o mesmo resultado que o comando `cdc[1:10,6]`. Tanto a 
notação linha-e-coluna quanto a notação utilizando o cifrão são amplamente utilizadas. 
Qual você escolhe depende da sua preferência pessoal.

## Um Pouco Mais Sobre Formação de Subconjuntos

Frequentemente, é útil extrair todos os sujeitos (casos) de um conjunto de 
dados que possuem características específicas. Nós conseguimos isso por meio 
de comandos *condicionais*. Primeiramente, considere expressões como

```{r true-male, eval=FALSE}
cdc$gender == "m"
```

ou

```{r true-over30, eval=FALSE}
cdc$age > 30
```

Esses comandos produzem uma série de valores `TRUE` (verdadeiro) e `FALSE` (falso). 
Há um valor para cada respondente, sendo que `TRUE` indica que a pessoa era do 
sexo masculino (pelo primeiro comando) ou mais velha que 30 anos (segundo comando).

Vamos supor que queiramos extrair apenas os dados para homens na amostra, ou apenas 
para aqueles acima de 30 anos. Nós podemos utilizar a função do R `subset` para fazer 
isso por nós. Por exemplo, o comando

```{r males, eval=FALSE}
mdata <- subset(cdc, cdc$gender == "m")
```

criará um novo conjunto de dados denominado `mdata` que contém apenas os homens 
do conjunto de dados `cdc`. Além de poder encontrá-lo em seu espaço de trabalho 
junto com suas dimensões, você pode dar uma olhada nas primeiras linhas, como já fizemos

```{r head-males, eval=FALSE}
head(mdata)
```

Este novo conjunto de dados contém as mesmas variáveis mas cerca de metade das linhas. 
Também é possível pedir para o R manter apenas variáveis específicas, um tópico que 
abordaremos num laboratório futuro. Por enquanto, o importante é que podemos 
desmembrar os dados com base nos valores de uma ou mais variáveis.

Você também pode combinar várias condições utilizando `&` e `|`. 
O `&` é lido como "e", de tal forma que

```{r males-and-over30, eval=FALSE}
m_and_over30 <- subset(cdc, gender == "m" & age > 30)
```

resultará nos dados para homens acima de 30 anos de idade. O caractere `|` 
é interpretado como "ou" de tal forma que

```{r males-or-over30, eval=FALSE}
m_or_over30 <- subset(cdc, gender == "m" | age > 30)
```

selecionará pessoas que são homens ou então acima de 30 anos (por que esse grupo 
seria interessante é difícil dizer, mas por enquanto entender o comando é o mais 
importante). A princípio, você pode utilizar quantos "e" e "ou" você quiser quando 
formar um subconjunto.

3.  Crie um novo objeto denominado `under23_and_smoke` (ou, se preferir, 
    `abaixo23_e_fuma`) que contém todas as observações dos respondentes 
    com menos de 23 anos que fumaram pelo menos 100 cigarros ao longo de 
    sua vida. Escreva o comando que você utilizou para criar o novo objeto 
    como resposta para esse exercício.

## Dados Quantitativos

Com nossas ferramentas para criar subconjuntos a postos, podemos retornar à 
tarefa de hoje: criar sumários básicos do questionário BRFSS. Nós já conferimos 
dados categoriais como `smoke` (fumante) e `gender` (gênero). Agora vamos 
nos concentrar nos dados quantitativos. Duas formas comuns de visualizar dados 
quantitativos é por meio de gráfico de caixas e histogramas. Nós podemos construir 
um gráfico de caixas para uma única variável com o seguinte comando.

```{r boxplot-height, eval=FALSE}
boxplot(cdc$height)
```

Você pode comparar a localização dos componentes da caixa examinando as 
estatísticas descritivas

```{r summary-height, eval=FALSE}
summary(cdc$height)
```

Confirme que a mediana e os quartis superior e inferior informados no resumo numérico 
batem com os apresentados no gráfico. O objetivo de um gráfico de caixa é oferecer um 
pequeno esboço de uma variável com o propósito de comparar várias categorias. Podemos, 
por exemplo, comparar as alturas de homens e mulheres com

```{r boxplot-height-gender, eval=FALSE}
boxplot(cdc$height ~ cdc$gender)
```

A notação aqui é nova. O caractere `~` pode ser lido como *versus* ou 
*em função de*. Estamos, portanto, pedindo ao R para nos dar um gráfico 
de caixas das alturas no qual os grupos são definidos pelo gênero.

Na sequência, consideremos uma nova variável que não aparece diretamente neste 
conjunto de dados: o Índice de Massa Corporal (IMC). ([http://pt.wikipedia.org/wiki/%C3%8Dndice_de_massa_corporal](http://pt.wikipedia.org/wiki/%C3%8Dndice_de_massa_corporal)). 
O IMC é uma razão entre peso e altura que pode ser calculado da seguinte maneira:

\[ IMC = \frac{peso~(lbs)}{altura~(pols)^2} * 703 \]

703 é um fator de conversão aproximado para mudar as unidades do sistema métrico 
(metro e kilograma) para o sistema imperial (polegadas e libras). Isso é necessário 
porque os dados disponíveis estão no sistema imperial. No sistema métrico, 
basta dividir o peso em quilogramas pelo quadrado da altura em metros.

As duas linhas seguintes criam um novo objeto chamado `bmi` (de *Body Mass Index*) 
e então criam um gráfico de caixas para esses valores, definindo grupos 
pela variável `cdc$genhlth`.

```{r boxplot-bmi, eval=FALSE}
bmi <- (cdc$weight / cdc$height^2) * 703
boxplot(bmi ~ cdc$genhlth)
```

Perceba que a primeira linha acima é apenas aritmética, mas é aplicada para todos 
os 20.000 número do conjunto de dados `cdc`. Ou seja, para cada um dos 20.000 
participantes, pegamos seu peso, dividimos pelo quadrado de sua altura e multiplicamos 
por 703. O resultado é 20.000 valores de IMC, um para cada respondente. Essa é uma das 
razões pela qual gostamos do R: ele nos permite realizar cálculos como esse utilizando 
expressões bem simples.

4.  O que este gráfico de caixas sugere? Escolha outra variável categorial do conjunto
    de dados e verifique como ela se relaciona ao IMC. Indique qual variável você escolheu, 
    por que você pensou que ela poderia ter relação com o IMC e indique o que o 
    gráfico parece sugerir.

Por fim, vamos fazer alguns histogramas. Nós podemos verificar o histograma da 
idade de nossos respondentes com o comando

```{r hist-age, eval=FALSE}
hist(cdc$age)
```

Histogramas são geralmente uma boa maneira de visualizar a forma de uma 
distribuição, mas essa forma pode mudar dependendo como os dados são divididos 
entre os diferentes segmentos. Você pode controlar o número de segmentos adicionando 
um argumento ao comando. Nas próximas duas linhas, primeiro fazemos um histograma 
padrão da variável `bmi` e depois um com 50 segmentos.

```{r hist-bmi, eval=FALSE}
hist(bmi)
hist(bmi, breaks = 50)
```

Perceba que você pode alternar entre gráficos que você criou clicando nas flechas 
de avançar e retroceder na região inferior direita do RStudio, logo acima dos gráficos. 
Quais as diferenças entre esses histogramas?

A esta altura, fizemos uma boa primeira exposição sobre análise das informações no 
questionário BRFSS. Nós descobrimos um associação interessante entre fumar e gênero, 
e nós podemos comentar algo a respeito da relação entre a avaliação de saúde em geral 
dada pelas pessoas e seu próprio IMC. Nós também nos apropriamos de ferramentas computacionais 
essenciais -- estatísticas descritivas, subconjuntos, e gráficos -- que nos 
servirão bem ao longo deste curso.

* * *

## Sua Vez

-   Crie um gráfico de dispersão da variável peso em relação ao peso 
    desejado. Defina a relação entre essas duas variáveis.

-   Vamos considerar uma nova variável: a diferença entre o peso desejado 
    (`wtdesire`) e o peso atual (`weight`). Crie esta nova variável subtraindo 
    as duas colunas na base de dados e atribuindo-as a um novo objeto chamado `wdiff`.

-   Que tipo de dado está contido na variável `wdiff}`? Se uma observação de `wdiff`
    é 0, o que isso implica sobre relação entre peso atual e desejado de uma pessoa? 
    E se o valor de `wdiff` for positivo ou negativo?

-   Descreva a distribuição de `wdiff` em termos de seu centro, forma e extensão, 
    incluindo qualquer gráfico que você usar. O que isso nos diz sobre como as 
    pessoas se sentem a respeito do seu peso atual?

-   Utilizando resumos numéricos e um gráfico de caixas lado-a-lado, determine se 
    homens tendem a ver seu peso de maneira diferente das mulheres.

-   Agora chegou a hora de usar a criatividade. Encontre a média e o desvio padrão 
    de `weight` (peso) e determine qual a proporção de pesos que está a um 
    desvio padrão da média.

<div id="license">
Este é um produto da OpenIntro que é distribuído sob uma
[Licença Creative Commons Atribuição -- Compartilhamento pela Mesma Licença 3.0](http://creativecommons.org/licenses/by-sa/3.0). 
Este laboratório foi adaptado para a OpenIntro por Andrew Bray e Mine &Ccedil;etinkaya-Rundel
de um laboratório escrito por Mark Hansen do departamento de Estatística da UCLA. Tradução para o português por Erikson Kaszubowski.
</div>